【裁判字號】    99,事聲,241
【裁判日期】    990728
【裁判案由】    消債聲明異議
【裁判全文】
臺灣高雄地方法院民事裁定             99年度事聲字第241號
異  議  人  遠東國際商業銀行股份有限公司
法定代理人  甲○○
相  對  人  乙○○
上列相對人消費者債務清理事件，異議人不服民國99年5 月26日
本院97年度司執消債更字第274 號司法事務官所為更生方案認可
之裁定聲明異議，本院裁定如下：
    主  文
原裁定廢棄。
    理  由
一、本件異議理由略以：原裁定認債務人即相對人每月收入約新
    台幣（下同）19,000元，惟扣除相對人每月必要生活費用後
    ，尚須繳納房屋貸款，倘其未有其他收入來源，其更生方案
    顯無履行可能，又其每月收入仍有諸多疑點，實不應逕予認
    可更生方案；而縱使相對人之房屋貸款費用係由其親屬代為
    繳付，惟其若有固定薪資，依一般經驗法應有定期津貼、工
    作績效獎金或三節年終獎金之發放，理應於發放之特定月份
    單獨計算還款金額，而非單一不變之更生計畫；再居住處所
    不以擁有自用住宅為必要，理應選擇適時處分自用住宅以減
    輕債務，故實無保留其名下自用住宅之權利；又還款成數之
    高低固不得作為評斷更生方案公允性之唯一標準，然亦應為
    一不可或缺之判斷因素，原裁定不予審酌相對人之還款成數
    僅為全體無擔保債權之38.08 ％，實非公允，爰依法聲明異
    議等語。
二、按為使負債務之消費者得依本條例所定程序清理其債務，以
    調整其與債權人及其他利害關係人之權利義務關係，保障債
    權人之公平受償，謀求消費者經濟生活之更生，進而健全社
    會經濟之發展，特制定本條例；又債務人有薪資、執行業務
    所得或其他固定收入之情形下，法院認更生方案之件公允者
    ，得不經債權人會議可決，逕依債務人之聲請或依職權以裁
    定認可更生方案，消費者債務清理條例第1 條、第64 條第1
    項分別定有明文。故消費者債務清理條例之制定既係為使負
    債務之消費者得依本條例所定程序清理其債務，保障債權人
    之公平受償，以謀求消費者經濟生活之更生，則在債務人有
    薪資、執行業務所得或其他固定收入之情形下，依上開條例
    之規定，除有同條例第63條第1 項、第64條第2 項之情形外
    ，法院自得斟酌債務人之資力狀況、債務人所提更生方案之
    還款成數及是否有浪費之情事、債務人實際生活上有無特殊
    困難等情狀而為更生方案之條件是否為公允之審認，並逕依
    債務人之聲請或依職權以裁定認可更生方案，惟若債務人所
    提更生方案之條件非屬公允者，法院自不得准許，合先敘明
    。
三、經查：
  (一)相對人聲請更生，前經本院以97年度消債更字第591 號民事
    裁定開始更生程序在案，有上開裁定在卷可參，而相對人原
    任職於森岳有限公司，嗣於民國97年2 月遭資遣，同年4 月
    起任職於宇泰玻璃行，平均每月收入約19,000元，有森岳有
    限公司回函、薪資袋、薪資所得明細表及在職證明為證（見
    消債更卷第7 頁至第8 頁、第93頁至第94頁、第118 頁）。
    惟更生方案係以債務人依其現有固定收入，得繼續履行相當
    時期為前提，故債務人之每月收入，自應以其於提出更生方
    案時之收入作為評估標準。而相對人自承於98年5 月起即自
    宇泰玻璃行離職，有相對人於98年10月15日提出財產及收入
    狀況報告書在卷可稽（見本院卷第301 頁），其復未陳明業
    已覓得新職及每月薪資若干，則在無其他事證足資推認相對
    人之目前實際收入下，其是否確有收入足以支應個人生活所
    需暨履行更生方案所定清償條件，即非無疑。而原裁定未察
    上情，遽以相對人於聲請更生時之薪資資料為依據，以相對
    人有每月約有19,000元之固定收入，而其提出之更生方案條
    件係屬公允，即依消費者債務清理條例第64條第1 項規定，
    未經債權人會議可決而逕予裁定認可，尚難謂允洽。
  (二)又異議人雖以相對人既有固定收入，理應有定期津貼、補助
    或年終獎金之發放，應於發放月份單獨計算並提高還款金額
    云云，惟相對人業已自承離職已如前述，難認其每月仍領有
    前開固定收入，遑論獎金，異議人此部分之主張尚屬無據。
    另異議人主張相對人在財務困頓下，實無保留名下之自用住
    宅權利，應選擇處分該住宅以減輕債務云云。惟本件相對人
    係聲請更生程序，並非聲請清算程序，而更生方案擬定之償
    債基礎，係在於以相對人將來可得預期之經常性收入，於更
    生期間盡其清償能力，以收入所得中之相當數額清償債務，
    使各該債權人得於可能範圍內受最大之清償，而非在清算相
    對人之總體財產，法院於更生程序中，僅得就相對人所提出
    之更生方案還款條件公允與否為判斷，不得逕命相對人處分
    其財產先行清償部分債務，或命相對人提出依債權人之主張
    擬定之財產出售或分割方案，亦不適用消費者債務清理條例
    第98條關於清算財團之規定，故異議人此部分之主張亦難認
    可採。
  (三)基上所述，異議意旨主張相對人應處分其自有住宅及提高還
    款金額固難認可採，惟其質疑相對人之收入及更生方案履行
    之可能性，而原審在相對人業已陳報離職之情形下，仍未查
    明相對人有無覓得新職及現時收入狀況，亦無妥適審究有無
    履行更生方案之可能，即逕予相對人有固定收入乃裁定認可
    相對人所提之更生方案，尚有未洽，爰廢棄原裁定，並由本
    院司法事務官依法繼續審究辦理。
五、依消費者債務清理條例第15條，民事訴訟法第240 條之4 第
    3 項，裁定如主文。
中    華    民    國    99    年    7    月    28     日
                  民事第四庭  法  官  楊淑珍
正本係照原本作成。
如不服本裁定應於送達後10日內向本院提出抗告狀，並繳納裁判
費新台幣1,000元。
中    華    民    國    99    年    7    月    28     日
                              書記官  吳良美

司法院資訊處製作；財團法人民間司法改革基金會備份。
